臺灣高等法院臺中分院刑事判決　　　　99年度上易字第1358號
上　訴　人
即　被　告　詹清欽
選任辯護人　王揚銘律師
上列上訴人因侵占案件，不服臺灣臺中地方法院99年度易字第14
27號中華民國99年9月1日第一審判決（起訴案號：臺灣臺中地方
法院檢察署98年度偵字第19869號），提起上訴，本院判決如下
：
    主  文
上訴駁回。
    事  實
一、詹清欽偶而仲介買賣法拍屋，並非以接受他人委託增加債信
    評比為其業務。其與自澳門來臺之趙玉蘭因拍賣法拍屋而認
    識。因詹清欽告以趙玉蘭如欲進行法拍屋買賣，則須提高個
    人於金融機關之債信，並稱有辦法幫忙，即要求趙玉蘭先將
    1 筆款項存入帳戶內，將該帳戶之存摺、印鑑章、提款卡及
    密碼告知後，願意代趙玉蘭定期製作提款及薪資轉帳入款之
    程序，致金融機關相信趙玉蘭於本國有正當工作，俾便趙玉
    蘭日後從事法拍屋買賣時，可提供貸款成數。趙玉蘭即於民
    國98年5月間，前往臺中市合作金庫軍功分行申辦帳號00000
    00000000號帳戶（下簡稱系爭帳戶），並於98年5月14日存
    入新臺幣（下同）340,000元後，即於98年5月15日，在臺中
    市某處餐飲店內，將系爭帳戶之存摺、印鑑章、提款卡及密
    碼一併交予詹清欽處理前開提高債信事宜，並書立保管條1
    紙，資以證明詹清欽確實收受前開物品。而詹清欽於98年5
    月15日收受前開物品後，隨即於同日即98年5月15日提領300
    ,000元，並於同年月20日，以盤太公司薪資轉帳之方式存入
    28,000元。詎詹清欽因個人資金問題，竟意圖為自己不法之
    所有，於98年5月20日後某日，將其所持有前開提領後轉帳
    剩餘之272,000元，及該系爭帳戶內尚存之款項68,000元，
    變易持有為所有之意，予以侵占入己，供作己用，並拒絕返
    還予趙玉蘭。趙玉蘭事後因覺有異，調閱系爭帳戶之交易明
    細後，始查知上情。
二、案經趙玉蘭訴由臺灣臺中地方法院檢察署檢察官偵查起訴。
    理    由
壹、證據能力方面
    按被告以外之人於審判外之言詞或書面陳述，除法律有規定
    者外，不得作為證據；又被告以外之人於審判外之陳述，雖
    不符合同法第159條之1至第159條之4規定，但經當事人於審
    判程序同意作為證據，法院審酌該言詞陳述或書面陳述作成
    時之情況，認為適當者，亦得為證據。當事人、代理人或辯
    護人於法院調查證據時，知有第159條第1項不得為證據之情
    形，而未於言詞辯論終結前聲明異議者，視為有前項之同意
    ，刑事訴訟法第159條第1項及第159條之5分別定有明文。經
    查，本判決下列所引用之其餘被告詹清欽以外之人於審判外
    之陳述（含書面陳述），經被告之選任辯護人閱卷後，檢察
    官、被告及選任辯護人迄至本院言詞辯論終結前均未聲明異
    議，本院審酌上開證據資料製作時之情況，尚無違法不當及
    證明力明顯過低之瑕疵，亦認為以之作為證據應屬適當，揆
    諸前開規定，均有證據能力。
貳、實體方面
一、訊據被告詹清欽固坦承確曾應允為被害人趙玉蘭以接續薪資
    轉帳之方式，受領前開帳戶存摺等物品，並於98年5月15日
    將系爭帳戶內之30萬元款項提領後，於98年5月20日再以薪
    資轉帳方式，存入28,000元，嗣後即未再存入任何款項等情
    ，惟矢口否認有何侵占犯行，辯稱：其係受趙玉蘭委託幫忙
    做債信評等，其後來不願意將趙玉蘭所委託保管之款項歸還
    ，係因雙方間有民事債務糾紛，其並未侵占云云。選任辯護
    人則為被告辯護稱：本案依照被告與趙玉蘭所書立之保管條
    及趙玉蘭所書寫之民事起訴狀內所載「詹清欽替本人（即趙
    玉蘭）代管現金新臺幣34萬元」，足認被告及趙玉蘭間，係
    屬民法第603條之金錢寄託契約，而金錢寄託係屬法定消費
    寄託，於該寄託物即金錢交付予受寄人時，該金錢寄託物之
    所有權即移轉予受寄人，從而該34萬元之所有權既為被告所
    有，則何來侵占之有，被告並無侵占之犯意等語。然查：
(一)、被告於98年5月15日，與被害人趙玉蘭就合作法拍屋事宜簽
    立合作契約書，同時收受被害人趙玉蘭所交付內存有34萬元
    之系爭帳戶之存摺、提款卡及印鑑章，應允為被害人趙玉蘭
    接續製作薪資轉帳證明以提高個人債信，並於同日即提領30
    萬元，嗣後於98年5月20日，再以盤太公司薪資轉帳之方式
    ，存入系爭帳戶28,000元後，即未再存入任何款項，亦未將
    自該系爭帳戶所提領之其餘款項272,000元及仍存於該帳戶
    內之款項歸還被害人趙玉蘭等情，業據被告坦承在卷，核與
    證人趙玉蘭於原審及本院審理時證述交付系爭帳戶予被告之
    原因，及被告嗣後提領、存入款項等情相符，並有合作契約
    書影本1份、保管條影本1份及合作金庫銀行各類存款分戶交
    易明細表（存款經辦員保管）1份在卷可稽（見偵查卷第5、
    6、15頁）。
(二)、被告係因應允為被害人趙玉蘭以資金進出方式提升債信，始
    收受系爭帳戶暨該帳戶內之款項，而被害人趙玉蘭交付系爭
    帳戶暨該帳戶內款項之目的，係欲委託被告利用該帳戶內原
    存入之款項，定期製作薪資轉帳之入出帳證明，此情亦為被
    告所自承，從而，被害人趙玉蘭上開帳戶內之款項並未移轉
    所有權予被告，本案尚非被告單純代被害人趙玉蘭保管系爭
    帳戶內之款項。從而，雖被害人趙玉蘭曾與被告簽立1份前
    開保管條，內容並記載「本人趙玉蘭委託詹清欽保管合作金
    庫軍功分行存簿1本帳號0000000000000提款卡1張印章1枚現
    金拾肆萬元正」等字句，然此亦與民法第589條第1項「稱
    寄託者，謂當事人一方以物交付他方，他方允為保管之契約
    。」、同法第602條第1項「寄託物為代替物時，如約定寄託
    物之所有權移轉於受寄人，並由受寄人以種類、品質、數量
    相同之物返還者，為消費寄託。自受寄人受領該物時起，準
    用關於消費借貸之規定。」、同法第603條「寄託物為金錢
    時，推定其為消費寄託。」之法定消費寄託有間。
(三)、被告於收受系爭帳戶後，迄今經被害人趙玉蘭不斷請求，均
    拒絕將系爭帳戶之前開款項歸還被害人趙玉蘭等情，亦為被
    告坦承在卷，核與被害人趙玉蘭於原審及本院審理時證述之
    情節相符。且被告不僅對於證人趙玉蘭訴訟外之請求不予理
    會，甚而與被害人趙玉蘭在臺灣臺中地方法院臺中簡易庭達
    成訴訟上和解，而約定應於98年12月31日前給付證人趙玉蘭
    340,000元後，此有本院98年度中簡字第2959號和解筆錄1紙
    在卷可稽（見偵卷第76頁），先於偵訊時託詞：因遭員工、
    合夥人、代書等不法侵害，致生活失依，財力減損，無法立
    即依調解清償340,000元等語（見偵查卷第83頁），復於原
    審及本院審理時改辯稱：前開款項均仍在其住處，其未曾動
    用，係因與趙玉蘭間另有民事糾紛且均尚未確定，為保全自
    身求償之可能，故暫不歸還等語。惟倘若被告確實未曾擅自
    挪用前開款項，則何須於偵訊時向承辦檢察官陳明財力減損
    無法履行和解條件等語，足見被告於被害人趙玉蘭提起告訴
    之前，即已將前開款項挪作己用，而有變易持有為所有之不
    法所有意圖。
(四)、選任辯護人雖為被告辯護稱：被告及趙玉蘭間係屬法定消費
    寄託關係，縱使被告使用寄託之款項，仍不構成侵占行為等
    語。惟探究被告及被害人趙玉蘭間之真意，尚難認係屬法定
    消費寄託關係，已如前述，蓋倘如辯護人所陳，則於以金錢
    交付保管之案件中，保管人即均無成立侵占罪抑或業務侵占
    罪之可能。況本案被告於偵訊之始，即未曾表示前開系爭款
    項，因其與被害人趙玉蘭間係屬法定消費寄託關係，而屬其
    所有等語，足認被告原於主觀上亦無認定其與趙玉蘭間存有
    法定消費寄託之關係。
(五)、另證人林寶玲於本院審理時證稱：「（當天趙玉蘭為何要跟
    被告簽條款？）是要給她做信用評比，被告說他自己有公司
    行號，可以幫告訴人作薪資轉帳，銀行交易往來紀錄較頻繁
    ，有薪資收入的證明，以後買房子貸款的成數較高。」等語
    ，益徵被告持有被害人之34萬元之主要目的，確係要為被害
    人製作薪資往來而提高信用評比無誤。另被告於本院審理時
    供稱：與其簽約學習法拍之人，均會簽100萬元本票以為擔
    保等語，此亦據告訴人趙玉蘭及證人林寶玲於本院審理時證
    述屬實，惟告訴人趙玉蘭及證人林寶玲均拒絕簽發，亦據其
    2人於本院審理時證述明確，而被告一方面既收受被害人交
    付有34萬元之帳戶存摺等物，卻又要求被害人簽發1百萬元
    本票，顯見該34萬元與簽發本票係屬兩事，而此亦據證人林
    寶玲於本院審理時證稱：「（他說要學法拍的本票跟提供告
    訴人存摺34萬元給被告，這兩件事情是同一回事？還是分開
    的？）是分開的。」等語，足見該34萬元亦非為與被告學習
    法拍屋業務而供擔保之用。
(六)、綜上所述，被告持有被害人存有34萬元存摺等物之目的，主
    要係要為被害人製作薪資往來資料以提高信用評比。並非單
    純交由被告保管之消費寄託，亦非供擔保之用。被告將之挪
    為己有，顯有侵占之不法所有意圖。被告之所辯無非卸飾之
    詞，不足採信，事證明確，其犯行洵堪認定。
二、按侵占業務上持有物之罪，以其所侵占之他人所有物係因執
    行業務而持有為構成要件，若非因執行業務而基於其他委任
    關係持有他人所有物，即與該罪構成要件不符，祇能以普通
    侵占論科（最高法院23年上字第1620號判例意旨參照）。查
    被告詹清欽平日偶而以仲介買賣法拍屋為業，而其業務項目
    中，並無為他人提高信用評價之項目，而被告詹清欽因與被
    害人趙玉蘭屬朋友關係，為提高趙玉蘭之信用評比而持有趙
    玉蘭之款項，尚非業務上所持有他人之物。故核被告所為，
    係犯刑法第335條第1項之侵占罪。公訴意旨認被告係觸犯刑
    法第336條第2項之業務侵占罪，尚有未洽，惟起訴之基本社
    會事實相同，應依法變更起訴法條。檢察官移送併案（臺灣
    臺中地方法院檢察署99年度偵字第20915號）之事實，與本
    案事實相同，為單一案件，原為起訴審判之事實，併此敘明
    。
三、原審認被告罪證明確，適用刑事訴訟法第第300條、刑法第3
    35條第1項、第41條第1項前段、刑法施行法第1條之1第1項
    、第2項前段之規定，審酌被害人趙玉蘭係因信賴被告，始
    將所貸得之前開款項提供予被告，欲由被告代為運作資金往
    來證明，惟被告竟將之侵占入己，嗣後雖經和解，仍託詞拒
    絕清償，及審酌被告所侵占之金額，犯後難認有何悔意等一
    切情狀，量處有期徒刑6月，並諭知如易科罰金以新臺幣1千
    元折算1日之標準。經核原判決認事用法並無違誤，量刑亦
    屬妥適，應予維持，被告上訴意旨猶執前詞否認犯罪，其上
    訴為無理由，應予駁回。
據上論斷，應依刑事訴訟法第368條，判決如主文。
本案經檢察官王清杰到庭執行職務。
中    華    民    國   100     年     1     月   27   日
            刑事第八庭  審判長法  官  羅  得  村
                              法  官  李  雅  俐
                              法  官  簡  源  希
上列正本證明與原本無異。
不得上訴。
                              書記官  李  宜  珊
中    華    民    國   100     年     1     月   27   日
附錄論罪科刑法條：
刑法第335條第1項
意圖為自己或第三人不法之所有，而侵占自己持有他人之物者，
處5年以下有期徒刑、拘役或科或併科1千元以下罰金。